臺灣臺中地方法院刑事判決　　　　　　　96年度訴字第1270號
公　訴　人　臺灣臺中地方法院檢察署檢察官
被　　　告　丙○○
選任辯護人　張智翔律師
　　　　　　陳清華律師
上列被告因偽造文書案件，經檢察官提起公訴（九十五年度偵字
第八三六七號），本院判決如下：
    主    文
丙○○連續行使偽造私文書，足以生損害於他人，處有期徒刑伍
月，如易科罰金，以銀元佰元即新臺幣玖佰元折算壹日，減為
有期徒刑貳月又拾伍日，如易科罰金，以銀元佰元即新臺幣玖
佰元折算壹日。偽造如附表所示之印章、印文及署押，均沒收。
    犯罪事實
一、丙○○原係華經資訊企業股份有限公司（下稱華經公司）之
    臺中分公司經理兼業務主管（於民國九十四年一月十八日遭
    華經公司免職），為從事業務之人，其為提升自己之業績，
    竟基於行使偽造私文書及行使業務上不實登載之文書之概括
    犯意，連續為：
  (一)於九十二年十二月間，明知臺灣發那科股份有限公司（下稱
    發那科公司）並未向華經公司購買購買ＩＢＭ牌Ｔ四一型手
    提電腦一部，竟於九十二年十二月十二日，在載有品號、規
    格及價額之訂購單上，偽簽發那科公司員工「甲○○」之簽
    名一枚，表示確認發那科公司購買該手提電腦交易內容之意
    。再於其業務上所製作之成交確認單上（成交單號：IS0000
    0000），不實記載前開虛偽之交易內容。並利用不知情之華
    經公司業務助理何玫芬，將上開資料傳真至位在臺北市○○
    區○○路二八巷一號五樓之華經公司總公司而行使之。何玫
    芬並依據上開資料而出貨，交由丙○○領收。嗣因該筆交易
    之貨款遲未入帳，丙○○為免東窗事發，又於九十三年九月
    間某日，先偽刻「ＩＴ推進室乙○○」之印章（未扣案）後
    ，復於華經公司為上開交易而開立給發那科公司統一發票（
    發票號碼IS00000000號）之簽回欄內，蓋用上開偽造「ＩＴ
    推進室乙○○」之印章而偽造「ＩＴ推進室乙○○」之印文
    一枚，而偽造發那科公司簽收該紙發票意思之文書證明後，
    再將該發票繳回發那科公司。復於九十三年九月十五日，在
    臺灣銀行臺中工業區分行內，冒以「游宗義」名義，而在臺
    灣銀行支票申請書上偽簽「游宗義」之簽名一枚而偽造該銀
    行支票申請書後，持該偽造之銀行支票申請書向不知情之臺
    灣銀行臺中工業區分行成年銀行人員購買面額新臺幣（下同
    ）十一萬三千五百元之臺灣銀行支票一紙，並將該臺灣銀行
    支票寄回發那科公司銷帳。足以生損害於甲○○本人、游宗
    義本人、乙○○本人、發那科公司、華經公司及臺灣銀行臺
    中工業區分行。
  (二)丙○○承前開行使偽造私文書之犯意，明知彰化縣北斗鎮北
    斗國民小學（下稱北斗國小）於九十三年十二月十七日所向
    華經公司訂購伺服器維修用零件（總價二萬五千元）及資訊
    主機備援設備（總價七萬元）等器材，並無變更採購內容之
    情形，竟於九十三年十二月間，先偽刻「林憲銘」印章一枚
    ，復於九十三年十二月十二日及九十三年十二月二十日，製
    作不實之訂購內容，但總價仍相同之報價單各一紙，並於報
    價單之「客戶確認欄」內，分別偽造「林憲銘」之印文各一
    枚，用以表示確認交易內容之意。復又在其業務上作成之成
    交確認單上（成交單號：IS00000000、IS00000000），登載
    上開不實交易，並將上開偽造且不實之報價單及確認成交單
    ，依華經公司內部流程而行使之。因上開成交確認單上北斗
    國小之聯絡人均登載為李煜焜，丙○○又於九十三年十二月
    三十日，受領華經公司貨品時，在二份出貨單之客戶簽章欄
    內，各偽造「李」之署押各一枚，再交回不知情之何玫芬而
    行使之，用以表示北斗國小簽收各該貨品之意思。足以生損
    害於林憲銘、李煜焜、華經公司及北斗國小。
二、案經華經資訊企業股份有限公司訴由臺灣臺中地方法院檢察
    署檢察官偵查起訴。
    理    由
一、按被告以外之人於審判外之陳述，雖不符前四條之規定，而
    經當事人於審判程序同意作為證據，法院審酌該言詞陳述或
    書面陳述作成時之情況，認為適當者，亦得為證據。當事人
    、代理人或辯護人於法院調查證據時，知有第一百五十九條
    第一項不得為證據之情形，而未於言詞辯論終結前聲明異議
    者，視為有前項之同意，刑事訴訟法第一百五十九條之五定
    有明文。立法意旨在於傳聞證據未經當事人之反對詰問予以
    核實，原則上先予排除。惟若當事人已放棄反對詰問權，於
    審判程序中表明同意該等傳聞證據可作為證據；或於言詞辯
    論終結前未聲明異議，基於尊重當事人對傳聞證據之處分權
    ，及證據資料愈豐富，愈有助於真實發見之理念，且強化言
    詞辯論主義，使訴訟程序得以順暢進行，上開傳聞證據亦均
    具有證據能力。本件證人何玫芬固曾於本院民事庭及檢察官
    偵查中為證述，其性質雖屬傳聞證據，惟其未再於本院審理
    中為陳述，且查證人何玫芬於本院民事庭及檢察官偵查中所
    為之陳述，業經當事人於本院審判程序同意作為證據法院審
    理時予以提示並告以要旨，且各經檢察官、辯護人及被告等
    人表示意見。被告及辯護人已知上述筆錄乃傳聞證據，且均
    未於言詞辯論終結前對證人何玫芬該本院民事庭及檢察官偵
    查中證述內容異議，又本院審酌證人何玫芬於本院民事庭審
    理及檢察官偵查中為證述時，並無人情施壓或干擾，亦無不
    當取供之情形，認為以之作為本案之證據亦屬適當，是依上
    開規定，是證人何玫芬於本院民事庭及檢察官偵查中之證言
    應具有證據能力，合先敘明。
二、訊據被告丙○○矢口否認有何偽造私文書、行使偽造私文書
    及業務上登載不實、行使業務上登載不實之文書等罪嫌，辯
    稱：伊係依華經公司之指示接洽，報價單、發票及申請書上
    之簽名、印文均非伊所偽造，北斗國小部分，伊係受華經公
    司派去接洽解決，伊係為配合學校報銷預算，所以依北斗國
    小承辦人之要求製作成二份不同科目之報價單，以供北斗國
    小報銷，且該報價單之製作亦係經華經公司同意，伊始再另
    行製作不同科目之報價單以供北斗國小做帳，且報價單上「
    林憲銘」、「李煜焜」均係北斗國小之人員告訴伊應填載之
    名字，伊並無偽造文書之犯行云云。惟查：
  (一)前開犯罪事實，業據告訴代理人指訴甚詳，復據證人乙○○
    、甲○○、庚○○、丁○○、己○○、林福榮於本院審理時
    、證人何玫芬於檢察官偵查中證述明確，復有訂購單影本（
    發那科公司部分）、成交確認單影本（發那科公司部分）、
    出貨單（發那科公司）、華經公司電子計算機統一發票影本
    （發那科公司部分）各一份、華經公司應收票據交換票據報
    表三份、報價單（北斗國小部分）、成交確認單（北斗國小
    部分）各四份、出貨單（北斗國小部分）二份、華經公司電
    子計算機統一發票影本（北斗國小部分）二份、臺灣銀行臺
    中工業區分行九十五年七月十日中工營字第○九五○○○二
    五八五一號函及附件之臺灣銀行本行支票申請書代收入傳票
    正反面影本，及發票人為臺灣銀行臺中工業區分行、票號Ｆ
    Ｆ0000000號、發票日為九十三年九月十五日、面額
    為十一萬三千五百元支票影本一張、彰化縣北斗國民小學九
    十六年九月二十日北國字第○九六○○○一八二○號函、九
    十六年十一月二日北國字第○九六○○○二一二七號函及附
    件之財產分類明細帳各一份在卷足稽。
  (二)被告雖辯稱其並無偽造「甲○○」、「ＩＴ推進室乙○○」
    、「游宗義」之簽名及印文云云。惟查，證人甲○○於檢察
    官偵查中及本院審理時結證稱：其於九十一年三月至發那科
    公司任職，於九十三年六月底辭職，任職期間負責總務部門
    之人事，採購部門之發票最後會經過其，本案採購單上「甲○○」之簽名，並非其本人所簽，且發那科公司採購單，一
    般是由該部分負責採購之人簽名，並不會有其人事部門之人
    簽名，且採購並非其業務，其不確定任職期間有無見過被告
    ，但因人事部門要接洽之廠商很多，通常其都會給名片，名
    片上是印總務部及名字、公司電話、地址、傳真號碼等內容
    ，並無印製其承辦業務內容，所以不一定要認識其才知道其
    名字，其並無於九十二年十二月十二日，以自己名義或發那
    科公司名義向華經公司訂購ＩＢＭ牌手提電腦等語明確；證
    人乙○○於檢察官偵查中及本院審理時證稱：其自九十二年
    至九十三年底，都在發那科公司任職，擔任ＩＴ室課員，九
    十二年十二月間，其並不清楚有無向華經公司購買ＩＢＭ手
    提電腦，其所任職之ＩＴ室只負責採購時之設備規格制定，
    並不負責採購，發票上「ＩＴ推進室乙○○」之印文及印章
    均非其所有，因為公司並無「ＩＴ推進室」之編制，該發票
    上之傳真號碼係發那科公司之傳真號碼，該傳真機是放在公
    司之製造部門，該傳真機是放置在開放空間，任何人都可以
    使用該傳真機且無需登記，其不確定被告於九十三年九月是
    否有到過發那科公司，亦無法確定除其陪同之一次外，被告
    有無到過發那科公司，ＩＴ部門與製造部門是使用同一辦公
    室，其在任職期間並無幫朋友向華經公司買ＩＢＭ電腦，也
    未曾向被告收取發票，一般發票應該是交給公司之總務部門
    ，且原則上都是用寄送的，並不是親自送來，另臺灣銀行本
    行支票申請書上「游宗義」之簽名也非其所簽等語明確，另
    證人何玫芬於檢察官偵查中亦證稱：該臺灣銀行之支票係寄
    回來的，因為該筆帳催很久，當時被告有向其問發那科公司
    之貨款寄到沒有，本案發那科公司之貨係被告領取的，該筆
    與發那科公司成交資料是被告打出來要其傳真回總公司，出
    貨單是其製作由被告去領貨，也是被告拿發票去領款等語明
    確，足見該筆與發那科公司之交易，均僅係被告交由不知情
    之證人何玫芬以製作交易出貨資料甚明，足見被告就與發那
    科公司之交易內容及付款情形均知之甚詳，且確係被告製作
    成交確認單並親自以領取貨物，且發票亦係被告拿走，是如
    被告所述確係發那科公司所訂購，衡以該筆交易並無特別之
    處，被告何須刻意親自領取並將發票拿走親自交付，益徵該
    筆交易確係被告自行偽造甚明，被告所辯並無足採。
  (二)又被告雖辯稱北斗國小部分係為配合北斗國小作帳消化預算
    ，始另製作二份品名不同之空白報價單，並其上「林憲銘」
    之名字係北斗國小告知其的，其另製作二份報價單之情形華
    經公司也知情云云。惟查，證人丁○○於本院審理時結證稱
    ：蓋有「林憲銘」印文之二份報價單，其沒有看過，北斗國
    小也無「林憲銘」之人，出貨單上「李」之簽名也不是其簽
    的，其都會簽全名，縣政府有補助一筆經費，但是該經費是
    一個特殊計劃，所以該補助款只能買伺服器，並不能購買其
    他電腦產品報價，所以北斗國小才用共同供應契約方式採購
    等語；證人庚○○於本院審理時證稱：其於北斗國小任職期
    間擔任教師兼資訊組長，其確有負責北斗國小向華經公司之
    伺服器採購案，蓋有北斗國小印文之二份報價單，確實係北
    斗國小向華經公司採購之設備，並且也有製作財產登記，北
    斗國小向華經公司訂購上開設備後，並無更改規格之情形，
    該二筆交易均非與被告接洽，北斗國小並無「李煜焜」、「
    林憲銘」之人，報價單上「林憲銘」及成交確認單上「李煜
    焜」之簽名均不是其簽的，出貨單上「李」之簽名也非其簽
    的等語；證人己○○於本院審理時證稱：北斗國小並無林憲
    銘之人，報價單上「林憲銘」之印文也非北斗國小所蓋等語
    ；證人林福榮於本院審理時證稱：其有一次因證人庚○○向
    其表示電腦教室出問題，說被告與戊○○有合夥或生意上往
    來，被告與戊○○二人與其所任職之學校電腦設備有關而發
    生爭執，所以其請證人庚○○帶被告及戊○○到校長室瞭解
    情況，其並無要求被告配合以低價將二台伺服器賣給戊○○
    之寶成資訊科技股份有限公司（下稱寶成公司）後，再由寶
    成公司賣給北斗國小，北斗國小購買伺服器之金額七萬元是
    以學校先前之結餘款購買，購買週邊產品是二萬多元，至於
    蓋有「林憲銘」印文之報價單並非北斗國小向華經公司購買
    之產品，北斗國小也沒有「林憲銘」之人等語明確，且被告
    就其係配合北斗國小作帳而偽造實際上並無交易之報價單，
    並未提出證據以實其說，其空言否認，尚無足採。
  (三)綜上所述，本案事證明確，被告犯行堪以認定。
二、核被告所為，係犯刑法第二百十六條、第二百十條之行使偽
    造私文書罪及同法第二百十六條、第二百十五條之行使業務
    上登載不實文書罪。被告偽造「林憲銘」、「ＩＴ推進室乙○○」等人之印章（偽造印章後蓋印，當然產生該印章之印
    文，不再論以偽造印文罪）、偽造「甲○○」「游宗義」、
    「李」等人署押之行為，均係其偽造私文書及業務上登載不
    實文書之部分行為，不另論以偽造印章、偽造署押罪；又偽
    造文書及業務上登載不實文書後，持以行使，偽造及業務上
    為不實登載文書之低度行為則均為行使之高度行為所吸收，
    均不論以偽造私文書罪及業務上登載不實文書罪。被告所犯
    多次行使偽造私文書及行使業務上登載不實文書等犯行，均
    各時間緊接，所犯構成要件相同之罪名，顯係基於概括犯意
    反覆為之，應依修正前刑法第五十六條之規定，均論以連續
    犯，並加重其刑（修正前刑法第五十六條連續犯之規定業已
　  刪除，原屬連續犯之數個犯罪行為，依新法應數罪併罰，二
    者相較，修正前之規定可依裁判上一罪論處，修正前之規定
    顯較有利於被告，應依修正前刑法第五十六條之連續犯規定
    論處）。且查被告行為後，九十四年二月二日修正公布之刑
    法，自九十五年七月一日施行，修正後之刑法刪除第五十五
    條關於牽連犯之規定。本件被告以製作業務上不實文書作為
    其得以完成偽造不實私文書之訂購單之出貨，所犯連續行使
    偽造私文書及連續行使業務上登載不實文書罪間，有方法結
    果之牽連關係，依修正前即行為時之規定，應從一重之行使
    偽造私文書罪處斷；依修正後之刑法既已刪除牽連犯之規定
    ，則所犯上述各罪應依數罪併罰之規定分論併罰。比較新舊
    法之規定，修正後之規定並非較有利於被告，依刑法第二條
    第一項前段之規定，應適用行為時之法律，即適用修正前刑
    法第五十五條牽連犯之規定，從一重之行使偽造私文書罪處
    斷。爰審酌被告偽造證人甲○○等人之簽名及印章，製作不
    實之報價單及成交確認單，並偽造「游宗義」簽名申請臺灣
    銀行本行支票，而予以交付辦理訂購貨物，足生損害於告訴
    人、臺灣銀行臺中工業區分行、發那科公司、北斗國小及甲○○、乙○○、游宗義、林憲銘等人，惟念及其犯罪之目的
    ，僅在於獲取業積，且所取得之貨品均有給付貨款，並無誆
    騙以詐取財物之意思，對被害人等人之危害尚非重大，惟事
    後仍否認犯行，並其犯罪動機、目的、手段等一切情狀，量
    處如主文所示之刑，且按刑法第四十一條第一項前段規定，
    於九十四年一月七日修正、九十五年七月一日施行前之規定
    為：「犯最重本刑為五年以下有期徒刑以下之刑之罪，而受
    六個月以下有期徒刑或拘役之宣告，因身體、教育、職業、
    家庭之關係或其他正當事由，執行顯有困難者，得以一元以
    上三元以下折算一日，易科罰金。」；又被告行為時之易科
    罰金折算標準，修正前罰金罰鍰提高標準條例第二條（現已
    刪除）規定，就其原定數額提高為一百倍折算一日，則
    本件被告行為時之易科罰金折算標準，應以銀元一百元、二
    百元、三百元折算一日，經折算為新臺幣後，應以新臺幣三
    百元、六百元、九百元折算為一日。修正施行後之規定則為
    ：「犯最重本刑為五年以下有期徒刑以下之刑之罪，而受六
    個月以下有期徒刑或拘役之宣告者，得以新臺幣一千元、二
    千元或三千元折算一日，易科罰金。」，比較修正前後之易
    科罰金折算標準，以被告行為時關於易科罰金之規定，較有
    利於被告，自應依適用被告行為時之舊法，依修正前刑法第
    四十一條第一項前段、修正前罰金罰鍰提高標準條例第二條
    之規定，諭知易科罰金之折算標準。又被告所為本件犯行之
    時間在九十六年四月二十四日前，且無中華民國九十六年罪
    犯減刑條例第三條、第五條所定不得減刑之情形，爰依同條
    例第二條第一項第三款之規定，減輕其宣告刑二分之一，並
    依同條例第九條之規定，諭知易科罰金之折算標準。
三、偽造如附表編號一至四所示之簽名及印文，係偽造之署押及
    印文；又附表編號五、六所示之偽造印章，雖未扣案，惟無
    證據證明業已滅失，應依刑法第二百十九條之規定，均宣告
    沒收，併予敘明。
據上論斷，應依刑事訴訟法第二百九十九條第一項前段，刑法第
二條第一項前段、修正前刑法第五十六條、刑法第二百十條、第
二百十五條、第二百十六條、修正前刑法五十五條、第四十一條
第一項前段、刑法第二百十九條，中華民國九十六年罪犯減刑條
例第二條第一項第三款、第七條、第九條，罰金罰鍰提高標準條
例第一條前段、修正前罰金罰鍰提高標準條例第二條，判決如主
文。
中　　華　　民　　國　　96　　年　　12　　月　　14　　日
                  刑事第六庭  審判長法  官  洪俊誠
                                    法  官  高英賓
                                    法  官  戴博誠
上正本證明與原本無異。
如不服本判決，應於收受送達後10日內向本院提出上訴書狀（應
敘述具體理由並附繕本）。
上訴書狀如未敘述理由，應於上訴期間屆滿後20日內補提理由書
於本院。
                                    書記官  林政佑
中　　華　　民　　國　　96　　年　　12　　月　　14　　日
【附錄論罪科刑法條】
刑法第210條：
偽造、變造私文書，足以生損害於公眾或他人者，處 5 年以下有
期徒刑。
刑法第215條：
從事業務之人，明知為不實之事項，而登載於其業務上作成之文
書，足以生損害於公眾或他人者，處3年以下有期徒刑、拘役或5
百元以下罰金。
刑法第216條：
行使第 210 條至第 215 條之文書者，依偽造、變造文書或登載
不實事項或使登載不實事項之規定處斷。
附表：
┌──┬─────────┬────┬──────────────┐
│編號│偽造之姓名        │數量    │備                        註│
├──┼─────────┼────┼──────────────┤
│一  │「甲○○」        │一枚    │偽造之簽名（發那科公司訂單）│
├──┼─────────┼────┼──────────────┤
│二  │「IT推進室乙○○」│二枚    │偽造之印文（統一發票）      │
├──┼─────────┼────┼──────────────┤
│三  │「游宗義」        │一枚    │偽造之簽名（支票申請書）    │
├──┼─────────┼────┼──────────────┤
│四  │「林憲銘」        │二枚    │偽造之印文（北斗國小報價單）│
├──┼─────────┼────┼──────────────┤
│五  │「IT推進室乙○○」│一顆    │偽造之印章                  │
├──┼─────────┼────┼──────────────┤
│六  │「林憲銘」        │一顆    │偽造之印章                  │
└──┴─────────┴────┴──────────────┘
